臺灣高雄地方法院民事裁定　　　　　 100年度司養聲字第95號
聲　請　人
即收養人　　丁林珠
代　理　人　許再定律師
相　對　人　釋法志即吳南弘
關　係　人　楊亞清
上當事人間聲請收養認可事件，本院裁定如下：
    主  文
聲請駁回。
聲請程序費用新臺幣壹仟元由聲請人負擔。
    理  由
一、按「收養應以書面為之，並向法院聲請認可。」民法第1079
    條第1 項訂有明文。所謂「收養應以書面為之」，前提需係
    收養人及被收養人雙方確有收養之真意與合意，並以此作成
    書面始為是。又「收養子女，違反第1073條、第1073-1條、
    第1075條、第1076-1條、第1076-2條第1 項或第1079條第1
    項之規定者，無效。」、「收養有無效、得撤銷之原因或違
    反其他法律規定者，法院應不予認可。」民法第1079-4條、
    第1079條第2項分別有明文規定。
二、本件聲請意旨略以：緣收養人丁林珠（女，民國○○年○○月○○
    日生，身分證統一編號：Ｚ000000000號）之先生丁承塗已經
    亡故50餘年，雙方育有4 男1 女，其中次男丁再興、三男丁
    再榮均已亡故，收養人丁林珠目前與長男丁再德、四男丁再
    發同住，無媳婦，長女丁銘玉遠嫁香港，經年住在國外。相
    對人釋法志為佛教僧尼，俗名吳南弘（西元1965年6 月1 日
    生，馬來西亞籍，護照號碼：A00000000 號），其父親為吳
    志賢（亡故於87年間），其母親為楊亞清（現住於馬來西亞
    ），均是客家華人，被收養人釋法志即吳南弘自出生約一個
    月左右，父母即將被收養人釋法志即吳南弘送往馬來西亞之
    麻坡天春堂佛寺院扶養修行，並由寺中修行師傅扶養長大成
    人，於87年（被收養人釋法志即吳南弘為32歲）隻身離開馬
    來西亞，前來臺灣高雄大樹鄉光雲寺受具足戒出家為尼，目
    前為高雄市鳳山區彌陀精舍之住眾尼師。被收養人釋法志即
    吳南弘自小與生父母離異，未受本生父母扶養，且本生父母
    另育有3 男2 女（含被收養人共3 男3 女）均已成年，包括
    長男吳長發、次男吳長興、三男楊增傳、長女吳南弘（即本
    件被收養人釋法志）、次女吳南美、三女吳南麗等人，除長
    女吳南弘出家為尼法號釋法志外，均與生母同住在馬來西亞
    並扶養生母，因此本件被收養人釋法志即吳南弘被收養，不
    會對其生母楊亞清造成不利益之結果。而收養人丁林珠由於
    篤信佛教，自被收養人釋法志即吳南弘於87年間來台受具足
    戒出家為尼時起，便互動良好，親如母女，又因其女兒丁銘
    玉遠嫁海外，收養人丁林珠平時有些男人不方便幫忙之女人
    事項或傾吐心事等，均與被收養人釋法志即吳南弘傾訴或照
    料，綜上，狀請鈞院認可本件收養等語。
三、經查：
  (一)聲請人主張之上開事實，固據其提出收養契約書、被收養人
    生母楊亞清之收養同意書、被收養人釋法志即吳南弘之出生
    證明書、神職身分證明、馬來西亞佛教總會證明書、收養人
    丁林珠之診斷證明書等件為證。惟經本院當庭點呼收養人丁
    林珠，其無法清楚表達意思，且詢問：「（問：妳現在人在
    何處？是否知悉來此目的？）點頭。」、「（問：你今天是
    要來法院玩？）點頭。」（見本院100 年7 月8 日非訟事件
    筆錄）；及點呼收養人丁林珠（丁林珠本人點頭），詢問其
    年籍資料（搖頭）、有幾個小孩（點頭或搖頭）、1 加1 等
    於多少（搖頭）、現場有幾個人（無法回答）、問丁林珠本
    人是男生還是女生？（無法回答）（見本院100 年8 月19日
    非訟事件筆錄），難認收養人丁林珠確實瞭解收養之意義及
    是否確有收養之真意。
  (二)而收養人丁林珠之代理人固當庭表示：「（問：收養人意識
    不清楚，她是否瞭解今天是要來辦理收養？）我們送狀後才
    知道他生病，他委託我的時候是好好的，我不知道他生病，
    送狀以後才知道。」（見本院100 年7 月8 日非訟事件筆錄
    ），並當庭提出收養人丁林珠之照片兩張為證，然觀其照片
    ，僅能顯示收養人丁林珠坐在照相館內之平板椅上，無法查
    悉其意思表達能力為何；另據其於100 年8 月19日當庭提出
    收養人丁林珠之診斷證明書，觀其診斷內容記載：「梗塞性
    腦中風合併右側偏癱和失語症。」，及醫囑內容記載：「患
    者因上述疾病致失語症持續門診治療中，目前可以用點頭以
    及簡單字眼回答簡單的問題。」，惟本院當庭詢問收養人丁
    林珠之年籍資料（搖頭）、有幾個小孩（點頭或搖頭）、1
    加1 等於多少（搖頭）、現場有幾個人（無法回答）、本人
    是男生還是女生？（無法回答）（見本院100 年8 月19日非
    訟事件筆錄）等問題，收養人丁林珠亦無法回答及言語，又
    聲請人亦無提出其他得釋明收養人丁林珠於訂立本件收養契
    約書面時，確實瞭解收養之意義及確有收養真意之證據資料
    。
  (三)復觀之我國收出養制度之立意與精神，收養為一替代性之福
    利措施，係當原生家庭無法發揮功能時，為保障家庭完整健
    全而有的替代性服務，而收養人之家庭尚稱健全，本件是否
    有收養成立之必要性，亦非無疑。
  (四)綜上所述，收養人丁林珠是否確實瞭解收養之意義及是否確
    有收養之真意，其與被收養人釋法志即吳南弘間是否確有成
    立收養意思合致，難謂無疑，又即便收養人丁林珠確有收養
    真意，其本身尚有3 名成年子女可提供照顧協助以盡成年子
    女應有之孝道與扶養義務，亦難認有收養成立之必要性，是
    揆諸首開法律規定及說明，聲請人之聲請，於法即未有合，
    應予駁回。
四、依非訟事件法第21條第1 項前段、第23條、第24條第1 項、
    民事訴訟法第85條第1 項前段，裁定如主文。
五、如對本裁定抗告，須於裁定送達後10日之不變期間內，向本
    院提出抗告狀，並繳納抗告費新臺幣1,000 元。
中    華    民    國    100    年    8    月    29    日
                  家事法庭  司法事務官  任士慧